【裁判字號】    98,選上更(二),5
【裁判日期】    981223
【裁判案由】    選罷法等
【裁判全文】
臺灣高等法院刑事判決            98年度選上更(二)字第5號
上  訴  人
即  被  告  乙○○
選任辯護人  法律扶助律師黃介南律師
上  訴  人
即  被  告  丙○○
選任辯護人  余淑杏律師
            羅詩蘋律師
            莊佳樺律師
上列上訴人等即被告因違反公職人員選舉罷免法等案件，不服臺
灣板橋地方法院九十五年度選訴字第一一號，中華民國九十五年
十月四日第一審判決（起訴案號：臺灣板橋地方法院檢察署九十
五年度選偵字第八四號、第八八號、第八九號），提起上訴，判
決後，經最高法院第二次發回更審，本院更為判決如下：
    主  文
原判決關於乙○○、丙○○部分撤銷。
乙○○共同對於有投票權之人，交付賄賂，而約其為一定之行使
，處有期徒刑參年貳月，褫奪公權參年。扣案預備交付之賄賂新
臺幣拾萬元及未扣案預備交付之賄賂如附表一所示未發放之款項
新臺幣陸萬柒仟伍百元，均應由乙○○與其他共同正犯邱振順、
陳雪芬、甲○○、蔡玉美、楊和妹、楊黃月霞、丙○○、張天成
連帶沒收、扣案「臺北縣第十五屆縣長、第八屆市長、第十六屆
縣議員第０四六三投票所（中和市興南里）選舉人名冊」壹本、
甲○○手寫行賄資料陸張均沒收。
丙○○共同對於有投票權之人，交付賄賂，而約其為一定之行使
，累犯，處有期徒刑壹年柒月，褫奪公權貳年。未扣案所收受之
賄賂新臺幣貳仟元沒收，如全部或一部不能沒收時，追徵其價額
、扣案預備交付之賄賂新臺幣拾萬元及未扣案預備交付之賄賂如
附表一所示未發放之款項新臺幣陸萬柒仟伍百元，均應由丙○○
與其他共同正犯乙○○、邱振順、陳雪芬、甲○○、蔡玉美、楊
和妹、楊黃月霞、張天成連帶沒收、扣案「臺北縣第十五屆縣長
、第八屆市長、第十六屆縣議員第０四六三投票所（中和市興南
里）選舉人名冊」壹本、甲○○手寫行賄資料陸張均沒收。
    事  實
一、乙○○係第十八屆臺北縣中和市興南里里長候選人，為期得
    以順利當選，竟與邱振順、陳雪芬（已各由原審以九十五年
    度選訴字第一一號判處有期徒刑一年十月，褫奪公權二年，
    均緩刑三年，未據上訴而確定）共同基於對於有投票權之人
    交付賄賂之犯意聯絡，商議由邱振順出借賄選經費，陳雪芬
    另謀行賄有投票權之人之管道，而於民國九十五年五月下旬
    某日晚間，乙○○前往臺北縣中和市○○街四一八巷二十二
    弄六號邱振順住處，邱振順表示已籌集新臺幣（下同）二十
    萬元可作為乙○○賄選買票之經費，並即邀約陳雪芬前來邱
    振順前揭住處收取該筆預備用於買票行賄之賄款，乙○○之
    助選員即陳雪芬之夫婿翁銘杉（另案由本院以九十七年度選
    上更（一）字第一０號判決無罪，並由最高法院以九十八年
    度台上字第二六七八號判決駁回上訴而確定）唯恐有所差池
    ，乃陪同陳雪芬前往邱振順之住處，邱振順則當場將擬借予
    乙○○之二十萬元賄選經費交由陳雪芬收執，並告以陳雪芬
    ：「用這些錢去替乙○○買票」等語，翁銘杉再送陳雪芬攜
    帶上開賄款返回臺北縣中和市○○街八十六號五樓住處。
二、陳雪芬於攜同前揭二十萬元後，因認甲○○（亦由原審以九
    十五年度選訴字第一一號判處有期徒刑一年十月，褫奪公權
    二年，均緩刑三年，未據上訴而確定）在興南夜市擔任夜市
    收攤後清潔工作，與興南里里民熟識，可經由甲○○交付賄
    款，陳雪芬竟邀同甲○○，並與乙○○、邱振順共同基於對
    有投票權之人交付賄賂之犯意聯絡，亦於九十五年五月下旬
    某日，在陳雪芬前揭臺北縣中和市○○街八十六號五樓住處
    內，將其中十萬元交付予甲○○，囑其以每票五百元之代價
    ，為乙○○買票。
三、甲○○於收取前揭買票款項十萬元後，即自九十五年五月下
    旬某日起迄九十五年六月初某日止，先後向有投票權人行求
    、交付賄賂賄選，茲詳述如下：
（一）甲○○自行交付賄賂予均設籍臺北縣中和市興南里且居住
      超過四個月，於九十五年六月十日里長選舉時均為有投票
      權之如附表一編號一所示丙○○（前曾因賭博案件，由臺
      灣板橋地方法院於九十三年六月三十日以九十三年度簡字
      第二０五八號刑事簡易判決判處有期徒刑三月，如易科罰
      金以銀元三百元折算一日，而於九十三年八月二十七日易
      科罰金執行完畢）共四票之賄款二千元、黃呂錦治（另案
      由檢察官以九十五年選偵字第九０號、第九一號、第九二
      號、第一四二號為緩起訴處分）共三票之賄款一千五百元
      、杜錦子一票之賄款五百元（另案由原審法院以九十五年
      度選易字第一號判處有期徒刑四月，如易科罰金以銀元三
      百元折算一日銀元，褫奪公權二年，嗣經撤回上訴而確定
      ）、陳秀珍共五票之賄款二千五百元（另案由原審法院以
      九十五年度選易字第一號判處有期徒刑四月，如易科罰金
      以銀元三百元折算一日銀元．褫奪公權二年，未據上訴而
      確定）、池玉蘭共四票之賄款二千元（另案由原審法院以
      九十五年度選易字第一號判處有期徒刑五月，如易科罰金
      以銀元三百元折算一日銀元．褫奪公權二年，未據上訴而
      確定）、陳劉碧秀共二票之賄款一千元（另案由原審法院
      以九十五年度選易字第一號判處有期徒刑五月，如易科罰
      金以銀元三百元折算一日銀元，褫奪公權二年，未據上訴
      而確定）、林美玉共三票之賄款一千五百元（另案由檢察
      官以九十五年度選偵字第九０號、第九一號、第九二號、
      第一四二號案件為緩起訴處分）、鍾美雲共四票之賄款一
      千五百元（另案由原審法院以九十五年度選易字第一號判
      處有期徒刑四月，如易科金以銀元三百元折算一日，褫奪
      公權二年，未據上訴而確定）、楊清美共四票之賄款一千
      五百元（另案由檢察官以九十五年度選偵字第九０號、第
      九一號、第九二號、第一四二號案件為緩起訴處分）、區
      頌共四票之賄款二千元（另案由原審法院以九十五年度選
      易字第一號判處有期徒刑四月，如易科罰金以銀元三百元
      折算一日銀元，褫奪公權二年，未據上訴而確定）、郭素
      枝共三票之賄款一千五百元（另案由原審法院以九十五年
      度選易字第一號判處有期徒刑四月，如易科罰金以銀元三
      百元折算一日銀元，褫奪公權二年，並經本院以九十六年
      度選易字第六號判決駁回上訴而確定）、張天成共三票之
      賄款二千元（已經原審以九十五年度選訴字第一一號判處
      有期徒刑一年六月，褫奪公權二年，緩刑三年，未據上訴
      而確定），而要求有投票權之如附表一編號一所示之丙○○、黃呂錦治、杜錦子、陳秀珍、池玉蘭、陳劉碧秀、林
      美玉、鍾美雲、楊清美、區頌、郭素枝、張天成及其等如
      附表一編號一所示之家屬共四十人在此次里長選舉時須投
      票支持乙○○，如附表一編號一所示之丙○○、黃呂錦治
      、杜錦子、陳秀珍、池玉蘭、陳劉碧秀、林美玉、鍾美雲
      、楊清美、區頌、郭素枝、張天成應允後乃予收受，並告
      知其等家屬在此次里長選舉時投票支持乙○○。
（二）甲○○復自行向如附表一編號一所示未設籍於興南里惟其
      如附表一編號一所示三名子女均設籍於興南里而有投票權
      之蔡玉美（另案由原審法院以九十五年度選易字第一號判
      處有期徒刑四月，如易科罰金以銀元三百元折算一日，褫
      奪公權二年，未據上訴而確定）、未設籍於興南里惟其如
      附表一編號一所示之子及媳婦均設籍於興南里而為有投票
      權之楊和妹（另案由原審法院以九十五年度選易字第一號
      判處有期徒刑四月，如易科罰金以銀元三百元折算一日，
      褫奪公權二年，未據上訴而確定）、未設籍於興南里惟其
      如附表一編號一所示親家蔡長榮一家三人均設籍於興南里
      而為有投票權之楊黃月霞（另案由原審法院以九十五年度
      選易字第一號判處有期徒刑四月，如易科罰金以銀元三百
      元折算一日，褫奪公權二年，未據上訴而確定）要求其等
      替乙○○交付賄賂予上開有投票權之人，而蔡玉美、楊和
      妹、楊黃月霞竟各與甲○○共同基於行求有投票權之人約
      其投票權為一定行使之犯意聯絡，由甲○○交付三票共一
      千五百元予蔡玉美、交付二票共一千元予楊和妹、交付三
      票共一千五百元予楊黃月霞，而蔡玉美、楊和妹、楊黃月
      霞雖有將上開甲○○交付賄款之事告知其如附表一編號一
      所示子女、媳婦及親家共八人，並要求其等在此次里長選
      舉時投票支持乙○○，惟均遭其等所拒而均未交付款項。
（三）甲○○另要求如附表一編號二所示之丙○○行交付賄賂予
      均設籍臺北縣中和市興南里且居住超過四個月，於九十五
      年六月十日里長選舉時均為有投票權之如附表一編號二所
      示之廖呂碧玉（另案由原審法院以九十五年度選易字第一
      號判處有期徒刑四月，如易科罰金以銀元三百元折算一日
      ，褫奪公權二年，未據上訴而確定）、黃惠壯（另案由檢
      察官以九十五年度選偵字第九０號、第九一號、第九二號
      、第一四二號為緩起訴處分）及黃惠壯如附表一編號二所
      示有投票權之家屬，詎丙○○竟與甲○○共同基於對有投
      票權之人交付賄賂之犯意聯絡，交付廖呂碧玉一票之賄款
      五百元、黃惠壯共二票之賄款一千元，而要求有投票權之
      如附表一編號二所示之廖呂碧玉、黃惠壯及鍾泉勝共三人
      在此次里長選舉時須投票支持乙○○，如附表一編號二所
      示之廖呂碧玉、黃惠壯應允後乃予收受，黃惠壯並告知其
      配偶鍾泉勝在此次里長選舉時投票支持乙○○。
（四）甲○○另要求如附表一編號三所示之張天成行交付賄賂予
      均設籍臺北縣中和市興南里且居住超過四個月，於九十五
      年六月十日里長選舉時均為有投票權之如附表一編號三所
      示之鄧順興（另案由檢察官以九十五年選偵字第九０號、
      第九一號、第九二號、第一四二號為緩起訴處分）、賴玉
      女（另案由檢察官以九十五年選偵字第九０號、第九一號
      、第九二號、第一四二號為緩起訴處分）、張瓊華（另案
      由檢察官以九十五年度選偵字第九０號、第九一號、第九
      二號、第一四二號案件為緩起訴處分）、游寶品（另案由
      檢察官以九十五年度選偵字第九０號、第九一號、第九二
      號、第一四二號為緩起訴處分）、簡勝福（另案由原審法
      院以九十五年度選易字第一號判處有期徒刑四月，如易科
      罰金以銀元三百元折算一日，褫奪公權二年，未據上訴而
      確定）及鄧順興、賴玉女、張瓊華、簡勝福如附表一編號
      三所示有投票權之家屬，詎張天成竟與甲○○共同基於對
      有投票權之人交付賄賂之犯意聯絡，交付鄧順興共三票之
      賄款一千五百元、賴玉女共四票之賄款二千元、張瓊華共
      三票之賄款一千五百元、游寶品一票之賄款五百元、簡勝
      福共三票之賄款一千五百元，而要求有投票權之如附表一
      編號三所示之鄧順興、賴玉女、張瓊華、游寶品、簡勝福
      及其等家屬共十四人在此次里長選舉時須投票支持乙○○
      ，如附表一編號三所示之鄧順興、賴玉女、張瓊華、游寶
      品、簡勝福應允後乃予收受，鄧順興、賴玉女、張瓊華、
      簡勝福並告知其如附表一編號三所示家屬在此次里長選舉
      時投票支持乙○○。
  以上總計甲○○自行或委由丙○○、委由張天成發放之總款項
  為三萬二千五百元，總計未發放之款項為六萬七千五百元。
四、甲○○復於九十五年六月上旬某日，自知情且基於幫助犯意
    之陳林月英（已由本院以九十七年度選上更（一）字第一０
    號以幫助對有投票權之人交付賄賂罪，判處有期徒刑一年七
    月，褫奪公權一年，緩刑五年，並由最高法院駁回上訴而確
    定）處，取得「臺北縣第十五屆縣長、第八屆市長、第十六
    屆縣議員第０四六三投票所（中和市興南里）選舉人名冊」
    一本，作為買票參考之用。嗣因臺灣板橋地方法院檢察署檢
    察官獲悉檢舉情資，並進而掌握相關事證後，於丙○○等預
    備行賄其戶內之其他有投票權之人前之九十五年六月六日，
    分別前往甲○○位於臺北縣中和市○○街三十六號四樓住處
    、乙○○位於臺北縣中和市○○街三十六號七樓住處、乙○○位於臺北縣中和市○○街一０五號競選總部、陳雪芬位於
    臺北縣中和市○○街八十六號五樓住處及陳林月英位於臺北
    縣中和市○○街四一０巷十八弄三號住處執行搜索，當場在
    甲○○住處扣得上開興南里選舉人名冊一本、行賄名冊六張
    及乙○○競選名片四十一張；另於乙○○住處臥室內扣得以
    電腦列印並於各該人名旁附有註記之選舉人名冊一份及筆記
    本一本；另於乙○○之競選總部扣得記事本一本及便條紙一
    份；並於陳雪芬住處扣得現款十三萬四千四百元，其中十萬
    元係邱振順替乙○○預備賄選買票經費二十萬元中交付予甲○○十萬元外之餘款，及與本案無關之合作金庫存摺一本、
    取款憑條一張、黑色皮包二只、候選人乙○○名片十三張、
    甲○○彰化銀行存摺影本二張等物。
五、案經臺北縣政府警察局中和分局報請暨臺灣板橋地方法院檢
    署檢察官自動檢舉簽分偵查起訴。
    理  由
壹、證據能力部分：
一、按「刑事訴訟法第一百五十八條之三規定：『證人、鑑定人
    依法應具結而未具結者，其證言或鑑定意見，不得作為證據
    。』所謂『依法應具結而未具結者』，係指檢察官或法官依
    刑事訴訟法第一百七十五條之規定，以證人身分傳喚被告以
    外之人（證人、告發人、告訴人、被害人、共犯或共同被告
    ）到庭作證，或雖非以證人身分傳喚到庭，而於訊問調查過
    程中，轉換為證人身分為調查時，此時其等供述之身分為證
    人，則檢察官、法官自應依本法第一百八十六條有關具結之
    規定，命證人供前或供後具結，其陳述始符合第一百五十八
    條之三之規定，而有證據能力。若檢察官或法官非以證人身
    分傳喚而以告發人、告訴人、被害人或共犯、共同被告身分
    傳喚到庭為訊問時（例如刑事訴訟法第七十一條、第二百十
    九條之六第二項、第二百三十六條之一第一項、第二百四十
    八條之一、第二百七十一條第二項、第二百七十一條之一第
    一項），其身分既非證人，即與『依法應具結』之要件不合
    ，縱未命其具結，純屬檢察官或法官調查證據職權之適法行
    使，當無違法可言。而前揭不論係本案或他案在檢察官面前
    作成未經具結之陳述筆錄，係屬被告以外之人於偵查中向檢
    察官所為之陳述，本質上屬於傳聞證據，基於保障被告在憲
    法上之基本訴訟權，除該被告以外之人死亡、身心障礙致記
    憶喪失或無法陳述、滯留國外或所在不明而無法傳喚或傳喚
    不到、或到庭後拒絕陳述等情形外，如已經法院傳喚到庭具
    結而為陳述，並經被告之反對詰問，前揭非以證人身分而在
    檢察官面前未經具結之陳述筆錄，除顯有不可信之情況者外
    ，得為證據，並應於判決內敘明其符合傳聞證據例外之理由
    ；又前揭非以證人之身分在審判中之陳述筆錄，倘該被告以
    外之人已經法院以證人身分傳喚到庭並經具結作證，且由被
    告為反對詰問，或有前揭傳喚不能或詰問不能之情形外，該
    未經具結之陳述筆錄因屬審判上之陳述，自有證據能力；若
    係在另案法官面前作成之陳述筆錄，本質上亦屬傳聞證據，
    自得依本法第一百五十九條之一第一項之規定，認有證據能
    力。不能因陳述人未經具結，即一律適用本法第一百五十八
    條之三之規定，排除其證據能力。」（詳最高法院九十六年
    度台上字第三五二七號判決意旨）。查邱振順於原審法院所
    為供述之內容，雖未經具結，惟法官係以被告身分而為訊問
    ，其身分既非證人，即與依法應具結之要件不合，縱未命其
    具結，純屬法官調查證據職權之適法行使，當無違法可言，
    上開陳述本質上屬於傳聞證據，惟本院前審已依法對邱振順
    以證人身分到庭具結而為陳述，並經被告乙○○、被告丙○○及其二人之辯護人進行交互詰問，前揭非以證人身分而在
    檢察官面前未經具結之陳述筆錄，並無顯不可信之情況，揆
    諸前揭說明，自有證據能力。
二、次按被告之自白，非出於強暴、脅迫、利誘、詐欺、疲勞訊
    問、違法羈押或其他不正之方法，且與事實相符者，得為證
    據，刑事訴訟法第一百五十六條第一項定有明文。查本件被
    告丙○○於原審及本院審理時之自白，既出於任意性，自得
    作為證據。
三、末按被告以外之人於審判外之言詞或書面陳述，除法律有規
    定者外，不得作為證據，刑事訴訟法第一百五十九條第一項
    定有明文；同法第一百五十九條之五規定被告以外之人，於
    審判外之陳述，雖不符前四條（指第一百五十九條之一至第
    一百五十九條之四）之規定，而經當事人於審判程序同意作
    為證據，法院審酌該言詞陳述或書面陳述作成時之情況，認
    為適當者亦得為證據。而所謂「審酌該陳述作成時之情況，
    認為適當」者，係指依各該審判外供述證據製作當時之過程
    、內容、功能等情況，是否具備合法可信之適當性保障，加
    以綜合判斷而言（詳最高法院九十四年度台上字第三二七七
    號判決意旨、第五八三０號判決意旨）。本判決下列除上述
    其他所引用之各該被告以外之人於審判外之陳述（含書面陳
    述），雖屬傳聞證據，惟當事人即被告乙○○、丙○○及其
    辯護人於本院審判期日中均表示同意作為證據而不予爭執（
    詳本院九十八年十二月九日審判筆錄第三頁至第八四頁），
    本院審酌結果，認上開證據資料製作時之情況，尚無違法不
    當及證明力明顯過低之瑕疵，亦認為以之作為證據應屬適當
    。揆諸前開規定，爰依刑事訴訟法第一百五十九條之五規定
    ，認前揭證據資料均有證據能力。
貳、實體部分：
甲、被告乙○○部分：
一、訊據被告乙○○固坦承係第十八屆臺北縣中和市興南里里長
    候選人等情，惟矢口否認有何對有投票權之人交付賄賂而約
    其投票權為一定行使之犯行，辯稱：九十五年五月下旬邱振
    順在其住處交付二十萬元給陳雪芬時，我不在場，所以我不
    知道他們私下幫我買票的行為，與我無關云云（詳本院九十
    八年九月十七日準備程序筆錄第二頁稱：「邱正順交付二十
    萬元給陳雪芬時，我不在場。」等語、本院九十八年十二月
    九日審判筆錄第八五頁至第八六頁稱：「那天在邱振順交二
    十萬元給陳雪芬時，我沒有去，我根本不在場．．．（問：
    邱振順有無對你說他要拿出二十萬元幫你買票？）沒有。」
    等語）。然查：
（一）被告乙○○商議由邱振順出借賄選經費，陳雪芬另謀行賄
      有投票權之人之管道，於九十五年五月下旬某日晚間，被
      告乙○○前往臺北縣中和市○○街四一八巷二十二弄六號
      邱振順住處，因邱振順表示已籌集二十萬元可作為乙○○
      賄選買票之經費，並即邀約陳雪芬前來邱振順前揭住處收
      取該筆預備用於買票行賄之賄款之事實，分據被告乙○○
      之配偶邱徐峰於偵查中結證稱：「（問：九十五年五月時
      候，有何人到你家？）乙○○、陳雪芬、翁銘杉、我先生
      邱振順，和我共五人。」等語（詳選他字第二三八號卷第
      一七二頁）、證人陳雪芬於偵查中結稱：「邱正（振）順
      （音譯），他住在景新街，．．．我記得他是在九十五年
      五月某日叫我到他家去，我和我先生一起去」、「他拿二
      十萬元給我，要我把錢拿回去，用這些錢去替乙○○買票
      。他說叫甲○○直接來跟我拿錢去買票」、「拿錢的時候
      ，乙○○有在場」、「（問：拿錢時候何人在場？）邱正
      順（應係邱振順）和他太太、我和我先生、乙○○共五人
      」、「邱正順（應係邱振順）交錢給我時候，乙○○他告
      訴我，叫甲○○來找我拿錢去買票」、「（所以乙○○事
      先知道買票的事情？）是，因為他有在現場」、「邱正順
      （應係邱振順）交錢給我時候，乙○○他告訴我，叫甲○○來找我拿錢去買票」、「（問：你有向邱正順回報買票
      進度嗎？）我是有向乙○○說，我有拿十萬元給甲○○，
      甲○○跟我表示她那邊已經有一百多票，意思就是說她已
      經買到一百多票，乙○○說他信任甲○○，就直接交給甲○○處理就可以了」等語（詳選他字第二三八號卷第一０
      五頁至第一０六頁）、證人邱振順於原審陳稱：「陳雪芬
      到我家拿二十萬元我知情，這是她要拿去幫乙○○賄選。
      借貸款項等是乙○○叫陳雪芬跟我拿錢，要當選舉經費。
      當天在場有陳雪芬夫妻、翁銘杉、我、我太太、乙○○，
      總共五人在場」、「借貸款項等是乙○○叫陳雪芬跟我拿
      錢，要當競選經費。．．我是知情這是要拿去賄選的經費
      」等語（詳原審卷一第一六四頁）、「陳雪芬之前有跟我
      說幫乙○○競，選需要經費，當時也沒有說多少錢，只有
      說差不多十萬元到二十萬元」、「我當天就是要讓他（乙○○）知道我把這筆二十萬元給陳雪芬」、「（問：這筆
      錢是你借給乙○○，還是贊助給他？）是算我借給乙○○
      的，借給乙○○的競選經費，選完之後，他還是要還給我
      」等語（詳原審卷二第一一四頁至第一一五頁）在卷，互
      核上開證人邱徐峰、陳雪芬、邱振順所述情節悉相符合，
      足證被告乙○○對於由邱振順出借買票經費，再由陳雪芬
      將投票賄款交由甲○○，實際從事發放賄選金錢乙事知之
      甚詳，且確實有共同犯意之聯絡，是被告乙○○所辯邱振
      順在其住處交付二十萬元給陳雪芬時，我不在場，所以我
      不知道他們私下幫我買票的行為，與我無關云云，核係事
      後圖免卸責之詞，不足採信。
（二）陳雪芬於攜同前揭二十萬元後，因認甲○○在興南夜市擔
      任夜市收攤後清潔工作，與興南里里民熟識，可經由甲○○交付賄款，亦於九十五年五月下旬某日，在陳雪芬前揭
      臺北縣中和市○○街八十六號五樓住處內，將其中十萬元
      交付予甲○○，囑其以每票五百元之代價，為乙○○買票
      ，甲○○再以如附表一所示之方式或親自交付賄款予附表
      一編號一所示之人，或透過附表一編號二所示之丙○○、
      附表一編號三所示之張天成交付賄款予附表一編號二及編
      號三之人等情，亦分據證人甲○○於警詢中陳述（詳選他
      字第二三八號卷第七頁至第八頁、第九頁至第十二頁、第
      一三七頁至第一三八頁、第一三九頁至第一四０頁、第三
      ０二頁至第三０四頁、第四九八頁至第五００頁）、偵查
      中具結（詳選他字第二三八號卷第九八頁至第一００頁、
      第三０九頁至第三一一頁、第五０一頁至第五０三頁、第
      五一七頁至五一九頁）、原審審理中具結（詳原審卷二第
      第三四頁至第四一頁）及本院審理中具結（詳選上更（一
      ）第一０號卷第一二九頁至第一三０頁）等多次證述在卷
      ，核與陳雪芬前揭所述、證人張天成於警詢（詳選他字第
      二三八號卷第二四五頁至第二四八頁）及偵查中結證（詳
      選他字第二三八號卷第二五二頁至第二五三頁、同卷第二
      九一頁至第二九二頁）之情節均相符，並有依據甲○○之
      指認所製作行投票受賄人員一覽表名冊一件（詳選他字第
      二三八號卷第一三五頁至第一三六頁）附卷可稽，復有自
      甲○○住處查獲之「臺北縣第十五屆縣長、第八屆市長、
      第十六屆縣議員第０四六三投票所（中和市興南里）選舉
      人名冊」一本、甲○○手寫行賄資料六張（詳選他字第二
      三八號卷第十九頁至第二三頁、第二六頁）及自陳雪芬住
      處所查獲邱振順替乙○○預備賄選買票經費二十萬元中交
      付予甲○○十萬元外之餘款十萬元等物扣案可資佐證，綜
      上所述，被告乙○○與邱振順、陳雪芬共同基於投票行賄
      之犯意聯絡，由邱振順出借資金，再由陳雪芬將其中十萬
      元交予甲○○，由甲○○自行發放或透過張天成及被告丙○○發放投票行賄金額等節，均堪以認定。
（三）至證人邱振順於本院前審審理時改口證稱：「在地院時，
      檢察官叫我依照起訴書的的內容承認，我當時在押，想早
      一點出去。他拿起訴書給我，我不知道什麼情形，就認罪
      。我說這根本不是買票。陳雪芬她是說會錢不夠，所以向
      我借錢」云云（詳選上訴字第九五號卷第八四頁背面至第
      八五頁）。然邱振順於原審公開法庭，在其辯護律師在場
      時，自白借錢供買票，其自白顯係出於任意性。參諸上開
      論述即知，邱振順於本院前審所為陳述，顯係迴護被告乙○○而翻異之詞，自不足採。
（四）綜上所述，互核以參，被告乙○○所為上開辯解，顯屬事
      後圖免卸飾之詞，不足採信。本件事證明確，被告乙○○
      犯行，應可認定。
乙、被告丙○○部分：
    被告丙○○就其所涉犯事實欄三（一）所示之有投票權之人
    收受賄賂犯行、事實欄三（三）所示之對有投票權人交付賄
    賂之犯行，於本院準備程序時及審理中皆供承不諱（詳本院
    九十八年九月十七日準備程序筆錄第二頁稱：「（問：上訴
    要旨？）因為我有坦承，我認為原審判刑太重。．．．（問
    ：對於原審判決書所認定之犯罪事實有何意見？提示並告以
    要旨）原審判決附表一編號一，甲○○有交給我四票二千元
    ，我做公益，有一票是我自己的，其他三票則是要交給我家
    人的。但是這三票我沒有交給我家裡的人，我兒子黃俊川、
    我先生黃木勝、我女兒黃惠娟，我沒有再轉交給其他三人。
    原審判決書附表一編號二，甲○○有要我交給廖呂碧玉，此
    部分我有交付給廖呂碧玉五百元。原審判決書附表一編號五
    ，我有交給黃惠壯，他是三樓的二票，湛桂春是四樓的，他
    是三票。這是甲○○要我交給他們的。」等語、本院九十八
    年十二月九日審判筆錄第八六頁稱：「甲○○有交二千元給
    我，一票五百元是我的，其他三票是我作公益，我沒有交給
    我的家人。她交給我五百元另轉交給廖呂碧玉，我也有交給
    她。我自己找了黃惠壯、湛桂春買票，我給黃惠壯一千元買
    二票，給了湛桂春一千五百元買三票。」等語），核與證人
    甲○○前揭所述及證人廖呂碧玉於警詢時（詳選他字第二三
    八號卷第三九０頁至第三九二頁）、證人黃惠壯於警詢時（
    詳選他字第二三八號卷第一九二頁至第一九四頁）及偵查中
    具結（詳選他字第二三八號卷第二０九頁至第二一０頁）之
    證述情節均相符，並有依據甲○○之指認所製作行投票受賄
    人員一覽表名冊一件（詳選他字第二三八號卷第一三五頁至
    第一三六頁）附卷可稽，復有自甲○○住處查獲之「臺北縣
    第十五屆縣長、第八屆市長、第十六屆縣議員第０四六三投
    票所（中和市興南里）選舉人名冊」一本、甲○○手寫行賄
    資料六張（詳選他字第二三八號卷第十九頁至第二三頁、第
    二六頁）等物扣案可資佐證，是被告丙○○任意性自白，核
    與事實相符，被告丙○○犯行明確，均堪以認定。
丙、論罪科刑：
一、查被告二人於犯罪行為後，刑法部分條文業經修正公布，並
    於九十五年七月一日施行。刑法第二條第一項之規定，係規
    範行為後法律變更所生新舊法律比較適用之準據法。所謂行
    為後法律有變更者，包括構成要件之變更而有擴張或限縮，
    或法定刑度之變更。行為後法律有無變更，端視所適用處罰
    之成罪或科刑條件之實質內容，修正前後法律所定要件有無
    不同而斷。新舊法條文之內容有所修正，除其修正係無關乎
    要件內容之不同或處罰之輕重，而僅為文字、文義之修正或
    原有實務見解、法理之明文化，或僅條次之移列等無關有利
    或不利於行為人，非屬該條所指之法律有變更者，可毋庸依
    該規定為新舊法之比較，而應依一般法律適用原則，適用裁
    判時法（詳九十五年十一月七日最高法院九十五年度第二十
    一次刑事庭會議決議參照）外，即應適用刑法第二條第一項
    之規定，為「從舊從輕」之比較。而比較時，應就罪刑有關
    之事項，如共犯、未遂犯、想像競合犯、牽連犯、連續犯、
    結合犯，以及累犯加重、自首減輕及其他法定加減原因（如
    身分加減）與加減例等一切情形，綜合全部罪刑之結果而為
    比較，予以整體適用（九十五年五月二十三日最高法院九十
    五年度第八次刑事庭會議決議參照）。乃因各該規定皆涉及
    犯罪之態樣、階段、罪數、法定刑得或應否加、減暨加減之
    幅度，影響及法定刑或處斷刑之範圍，各該罪刑規定須經綜
    合考量整體適用後，方能據以限定法定刑或處斷刑之範圍，
    於該範圍內為一定刑之宣告。是宣告刑雖屬單一之結論，實
    係經綜合考量整體適用各相關罪刑規定之所得。宣告刑所據
    以決定之各相關罪刑規定，具有適用上之「依附及相互關聯
    」之特性，自須同其新舊法之適用。而「法律有變更」為因
    ，再經適用準據法相互比較新舊法之規定，始有「對被告有
    利或不利」之結果，兩者互為因果，不難分辨，亦不容混淆
    （詳最高法院九十六年度台上字第三七七三號判決意旨參照
    ）。經查：
（一）刑法部分：
  １、刑法第一百四十三條有投票權之人收受賄賂罪，法定刑為
      「三年以下有期徒刑，得併科五千元以下罰金。」罰金刑
      部分，依被告丙○○於事實欄三所示之行為時之刑罰法律
      ，即罰金罰鍰提高標準條例第一條前段、修正前刑法第三
      十三條第五款（規定罰金為一元以上），並依現行法規所
      定貨幣單位折算新臺幣條例第二條規定計、折算結果，前
      揭使公務員登載不實罪罰金刑之法定刑分別得科銀元一元
      （即新臺幣三元）以上、銀元一萬元（即新臺幣三萬元）
      以下罰金。惟依被告丙○○於事實欄三所示之行為後修正
      增訂刑法施行法第一條之一：「中華民國九十四年一月七
      日刑法修正施行後，刑法分則編所定罰金之貨幣單位為新
      臺幣。九十四年一月七日刑法修正時，刑法分則編未修正
      之條文定有罰金者，自九十四年一月七日刑法修正施行後
      ，就其所定數額提高為三十倍。但七十二年六月二十六日
      至九十四年一月七日新增或修正之條文，就其所定數額提
      高為三倍」，及刑法第三十三條第五款將罰金刑修正為：
      「新臺幣一千元以上，以百元計算之」等規定，上開有投
      票權之人收受賄賂罪處罰條文之法定罰金刑最低額均已提
      高為新臺幣一千元以上。經比較新舊法結果，認應適用較
      有利於被告丙○○之舊法即修正前刑法第三十三條第五款
      規定。
  ２、被告二人於事實欄所示之行為時，刑法第二十八條規定：
      「二人以上共同實施犯罪之行為者，皆為正犯」，被告二
      人於事實欄所示之行為後，刑法第二十八條修正後改為「
      二人以上共同實行犯罪之行為者，皆為正犯」。是刑法第
      二十八條共同正犯之範圍，已修正限縮於共同實行犯罪行
      為者始成立共同正犯，排除陰謀犯、預備犯共同正犯；新
      舊法就共同正犯之範圍，既因此而有變動，自屬行為後法
      律有變更，而非僅屬文字修正，應有新舊法比較適用之問
      題（詳九十六年度台上字第三七七三號判決意旨），惟參
      照修正理由之說明，本案被告等之犯罪行為，依新舊法，
      均成立共同正犯，適用新法並無較有利於被告等。
  ３、被告丙○○於事實欄三所示之行為時，刑法第四十七條係
      規定：「受有期徒刑之執行完畢，或受無期徒刑或有期徒
      刑一部之執行而赦免後，五年以內再犯有期徒刑以上之罪
      者，為累犯，加重本刑至二分之一。」，而被告呂芳耿於
      事實欄二所示之行為後刑法第四十七條第一項修正為：「
      受徒刑之執行完畢，或一部之執行而赦免後，五年以內故
      意再犯有期徒刑以上之罪者，為累犯，加重本刑至二分之
      一」。故刑法第四十七條累犯之要件，亦有擴張及限縮，
      新舊法就累犯之要件，既因此而有變動，自屬行為後法律
      有變更，而非僅屬文字修正，應有新舊法比較適用之問題
      （詳最高法院九十六年度台上字第三七七三號判決意旨參
      照）。查本件被告丙○○所為之前開犯行，係屬故意犯罪
      ，故比較新舊法之結果，新法及舊法對於被告並無利或不
      利之情形。
  ４、綜合上開新舊法比較之結果，顯然新法並非較有利於被告
      等人，依前揭刑法第二條第一項規定，本件即應適用行為
      時法即九十五年七月一日修正生效前之刑法規定。
  ５、至修正施行前刑法第三十七條第二項褫奪公權之規定，因
      查公職人員選舉罷免法第一百十三條第三項規定：「犯本
      章之罪或刑法分則第六章之妨害投票罪，宣告有期徒刑以
      上之刑者，並宣告褫奪公權。」，惟該法並未規定褫奪公
      權宣告之期間標準，然該法為刑法之特別法，刑法總則除
      於其他法令有特別規定外，亦適用之，故褫奪公權之宣告
      即應適用刑法第三十七條第二項之規定。又依上開公職人
      員選舉罷免法第一百十三條第三項之規定，只要係犯該法
      第五章（妨害選舉罷免處罰）之罪（包括該法第九十九條
      第一項投票行賄罪）或刑法分則第六章之妨害投票罪（包
      括刑法第一百四十三條第一項之投票行賄罪），而宣告有
      期徒刑以上之刑者，即應宣告褫奪公權。故無論修正施行
      前、後刑法第三十七條第二項關於褫奪公權應受「宣告六
      個月以上有期徒刑」或「宣告一年以上有期徒刑」，而依
      犯罪之性質認為有褫奪公權之必要者之限制部分，即無適
      用之餘地，而應僅有宣告褫奪公權期間（一年以上十年以
      下）之適用。又從刑附屬於主刑，除法律有特別規定者外
      ，依主刑所適用之法律，本件主刑係適用修正前之規定，
      褫奪公權係從刑，亦應適用修正施行前關於褫奪公權期間
      之規定。
  ６、另刑法施行法第一條之一施行後，罰金刑貨幣單位雖有「
      銀元」、「新臺幣」之差異，惟適用結果之罰金額度則無
      二致，就罰金法定刑提高之「刑罰權規範內容」並無利或
      不利變更，自不生新舊法之比較問題，應適用具特別法及
      準據法之刑法施行法第一條之一規定（詳臺灣高等法院暨
      所屬法院九十五年法律座談會刑事類提案第十六號參照）
      。
  ７、至於沒收之規定，刑法第三十八條第二項、第三項，係將
      「犯人」修正為「犯罪行為人」，僅為純文字修正，無新
      舊法比較適用之問題，應依一般法律適用原則，適用裁判
      時法。
（二）公職人員選舉罷免法部分：
      公職人員選舉罷免法有關對有投票權之人交付賄賂罪，於
      被告乙○○、被告丙○○二人行為後之九十六年十一月七
      日修正公布，修正前公職人員選舉罷免法第九十條之一第
      一項規定「對於有投票權之人，行求期約或交付賄賂或其
      他不正利益，而約其不行使投票權或為一定之行使者，處
      三年以上十年以下有期徒刑，得併科新臺幣一百萬元以上
      一千萬元以下罰金。」，同法第九十八條第三項規定「犯
      本章之罪或刑法分則第六章之妨害投票罪，宣告有期徒刑
      以上之刑者，並宣告褫奪公權。」，修正後則將修正前公
      職人員選舉罷免法第九十條之一第一項移列至第九十九條
      第一項，及將第第九十八條第三項移列至第一百十三條第
      三項，內容則完全一致，依前揭最高法院之決議內容，行
      為後法律有無變更，端視所適用處罰之成罪或科刑條件之
      實質內容，修正前後法律所定要件有無不同而斷，如僅為
      條次之移列無關有利或不利於行為人，非屬刑法第二條第
      一項所指之法律有變更者，可毋庸依該規定為新舊法之比
      較，而應依一般法律適用原則，適用裁判時法，是被告乙○○、被告丙○○有關違反公職人員選舉罷免法之規定部
      分，自應適用裁判時即現行之公職人員選舉罷免法第九十
      九條第一項之規定。
二、按「公職人員選舉罷免法第九十條之一第一項所定之對有投
    票權人交付賄賂或不正利益罪之賄選行為，乃行為人基於足
    以讓候選人當選票數之賄選目的，反覆向多數人交付賄賂或
    其他不正利益，約定不行使投票權或為一定行使；是對有投
    票權人交付賄賂或其他不正利益之犯行，於構成要件類型上
    ，本質上具備反覆、延續之行為特徵，於刑法評價上應僅成
    立集合犯一罪。」（詳最高法院九十六年度台上字第二一三
    六號判決要旨）、「公職人員選舉罷免法第九十條之一第一
    項所定之對有投票權人交付賄賂或不正利益罪之賄選行為，
    乃行為人基於足以讓候選人當選票數之賄選之單一目的，反
    覆向多數人交付賄賂或其他不正利益，約定不行使投票權或
    為一定行使，是對有投票權人交付賄賂或其他不正利益之犯
    行，於構成要件類型上，本質上已具備反覆、延續之行為特
    徵，其持續多次對有投票權人交付賄賂或其他不正利益即為
    此類犯罪之典型或常態，於刑法評價上是否應成立集合犯或
    其他包括一罪，非無探討之餘地。原判決以連續犯論擬，自
    有未合。」（詳最高法院九十六年度台上字第二四四八號判
    決要旨）、「學理上所稱之集合犯，係一種構成要件類型，
    亦即立法者針對特定刑罰規範之構成要件，已預設其本身係
    持續實行之複次行為，具備反覆、延續之行為特徵，將之總
    括或擬制成一個構成要件之『集合犯』行為；此種犯罪，以
    反覆實行為典型、常態之行為方式，具侵害法益之同一性，
    因刑法評價上為構成要件之行為單數，因而僅包括的成立一
    罪。其與接續犯之不同，在於接續犯所適用之構成要件行為
    文義本身並不具反覆實行之特質，非屬立法規範所定之構成
    要件類型，於時間及空間之緊密關聯性上，亦較之集合犯為
    嚴格。是除集合犯外，每一種構成要件行為皆得以接續犯方
    式為之，因此集合犯亦有喻之為『法定接續犯』者。此與修
    正前連續犯係指行為人在主觀上基於一個概括之犯意，而反
    覆實行客觀上可以獨立成罪之同一罪名之行為者，均尚屬有
    間。公職人員選舉罷免法第九十條之一第一項所定之對有投
    票權人交付賄賂或不正利益罪之賄選行為，乃行為人基於足
    以讓候選人當選票數之賄選目的，反覆向多數人交付賄賂或
    其他不正利益，約定不行使投票權或為一定行使；是對有投
    票權人交付賄賂或其他不正利益之犯行，於構成要件類型上
    ，本質上已具備反覆、延續之行為特徵，其持續多次對有投
    票權人交付賄賂或其他不正利益即為此類犯罪之典型或常態
    ，於刑法評價上自應僅成立集合犯一罪。依原判決上開事實
    之認定，上訴人等與陳西昌於事實欄所載之時、地交付賄賂
    予有投票權之黃秀群等多人，自屬基於足以讓候選人當選票
    數之賄選目的，反覆向多數人交付賄賂，約定投票支持陳文
    宏，於刑法評價上應僅成立集合犯一罪，原判決以連續犯論
    擬，自有適用法則不當之違誤。」（詳最高法院九十六年度
    台上字第三０六四號判決意旨），是以投票行賄罪，原則上
    ，行為人本須反覆為多次之買票行為，始可達到其目的，投
    票行賄罪，在構成要件上，立法者本即預定其為複數之同種
    行為反覆實施之犯罪，與偽造貨幣、收集偽造貨幣之行為相
    同，應成立集合犯（詳臺灣高等法院暨所屬法院因應新修正
    刑法施行座談會提案第三九號審查意見及研討結果），故公
    職人員選舉罷免法第九十九條第一項所定之對有投票權人交
    付賄賂或不正利益罪之賄選行為，乃行為人基於足以讓候選
    人當選票數之賄選目的，反覆向多數人交付賄賂或其他不正
    利益，約定不行使投票權或為一定行使；是對有投票權人交
    付賄賂或其他不正利益之犯行，於構成要件類型上，本質上
    已具備反覆、延續之行為特徵，其持續多次對有投票權人交
    付賄賂或其他不正利益即為此類犯罪之典型或常態，於刑法
    評價上自應僅成立集合犯一罪（詳臺灣高等法院暨所屬法院
    九十七年法律座談會刑事類提案第十七號研討結果）。綜上
    所述：
（一）被告乙○○部分：
    按「共同正犯之意思聯絡，原不以數人間直接發生者為限，
    即有間接之聯絡者，亦包括在內。如甲分別邀約乙、丙犯罪
    ，雖乙、丙間彼此並無直接之聯絡，亦無礙於其為共同正犯
    之成立。」（詳最高法院七十七年台上字第二一三五號判例
    意旨），是被告乙○○推由共犯即甲○○，而由甲○○為事
    實欄三所為之犯行，就事實欄三（一）、（三）、（四）所
    為，核係犯現行公職人員選舉罷免法第九十九條第一項之對
    於有投票權之人交付賄賂而約其為投票權一定之行使罪、就
    事實欄三（二）所為，則係犯現行公職人員選舉罷免法第九
    十九條第一項之對於有投票權之人行求賄賂而約其為投票權
    一定之行使罪，檢察官起訴書雖就事實欄三（二）所示甲○○交付蔡玉美共三票之賄款一千五百元之部分，亦認係犯對
    於有投票權之人交付賄賂而約其為投票權一定之行使罪嫌，
    惟蔡玉美並未設籍於興南里，此據蔡玉美分別於警詢時（詳
    選他字第二三八號卷第三八六至三八九頁）及偵查中（詳選
    他字第二三八號卷第三九七頁至第三九八頁）陳明在卷，並
    有原審法院九十五年度選易第一號判決及本院九十六年度選
    上易字第六號判決在卷可佐（附本院卷），蔡玉美自非有投
    票權之人，惟依蔡玉美於偵查中所供其子女即如附表一編號
    一所示之陳芋男、蔡俊名及陳怡如均設籍於興南里，且甲○○前來其住處拜託後，要求其家人投票支持乙○○，蔡玉美
    並有轉告其前揭有投票權之家人，但其家人並未收受前揭賄
    款等情（詳選他字第二三八號卷第三九八頁），足證甲○○
    係欲秀過蔡玉美對其如附表一編號一所示三名家人交付賄賂
    ，然僅止於行求賄賂而尚未交付，是被告乙○○就事實欄三
    （二）所為，應係犯同法第九十九條第一項之對於有投票權
    之人行求賄賂而約其為投票權一定之行使罪，檢察官起訴意
    旨容有誤會，惟因交付賄賂與行求賄賂係屬於同條項，不生
    變更起訴法條之問題。又被告乙○○上述犯行與丙○○、甲○○、邱振順、陳雪芬、張天成、蔡玉美、楊和妹、楊黃月
    霞等人，有犯意之聯絡及行為之分擔，皆為共同正犯。又被
    告乙○○以事實欄三所示（一）、（二）、（三）、（四）
    所示之方式先後多次對如附表一所示之有投票權之人行求、
    交付賄賂，而約其投票權為一定之行使之犯行，乃被告乙○○基於足以讓其當選票數之賄選目的，反覆向多數人行求、
    交付賄賂，約定其投票權為一定行使，是對有投票權人行求
    、交付賄賂，於構成要件類型上，本質上已具備反覆、延續
    之行為特徵，其持續多次對有投票權人行求、交付賄賂即為
    此類犯罪之典型或常態，於刑法評價上自應僅成立集合犯一
    罪，揆諸前揭說明，此乃屬於「集合犯」之犯罪，尚不得論
    以連續犯，起訴書及補充理由書認被告乙○○應論以連續犯
    ，尚有未合，應僅成立現行公職人員選舉罷免法第九十九條
    第一項對於有投票權之人交付賄賂而約其投票權為一定之行
    使一罪；又檢察官雖僅就事實欄三（二）所示甲○○交付蔡
    玉美共三票之賄款一千五百元之部分，提起公訴，惟就事實
    欄三（二）所示甲○○另委由共犯楊和妹、楊黃月霞行求賄
    賂予其家人部分，未據起訴，惟此部分有楊和妹之警詢筆錄
    （詳選他字第二三八號卷第三八二頁至第三八五頁）及偵訊
    筆錄（詳選他字第二三八號卷第三九七頁至第三九八頁）、
    楊黃月霞之警詢筆錄（詳選他字第二三八號卷第四一三頁至
    第四一五頁）及偵訊筆錄（詳選他字第二三八號卷第四一七
    頁）在卷可稽，復有原審法院九十五年度選易第一號判決及
    本院九十六年度選上易字第六號判決存卷足佐（附本院卷）
    ，是就共犯楊和妹、楊黃月霞行求賄賂予其家人部分亦應為
    起訴效力所及，本院自應併予審酌，一併敘明。末查原審法
    院雖以被告乙○○曾於偵查中供稱：「我是相信陳雪芬，錢
    她要如何花，我都同意」、「（問：她把錢拿去買票，也沒
    有違反你的意思？）看她要做什麼，我都同意。」、「（問
    ：是否承認共同行賄興南里的選民？）陳雪芬要做什麼事情
    我都同意」、「（問：檢察官再向你確認一次，上一個提問
    是〈是否承認共同行賄興南里的選民〉，你的回答是〈陳雪
    芬要做什麼事情我都同意〉，是否正確？）是。」等語（詳
    選他字第二三八號卷第一二六頁至第一二七頁），而認定被
    告乙○○雖未直接回答其有共同行賄之犯行，然被告乙○○
    於偵查中已承認交付二十萬元予陳雪芬作為競選經費，亦表
    示陳雪芬要如何運用該筆經費，甚至是將該筆經費作為買票
    用途，其都同意等語，而認被告乙○○上開回答已符合自白
    之規定，依修正前公職人員選舉罷免法第九十條之一第五項
    前段之規定，予以減輕其刑云云，惟上開回答並非被告乙○○於偵查中向檢察官之回答，而係共犯邱振順向檢察官之所
    答等情，此據被告乙○○於本院自承在卷（詳本院九十八年
    九月十七日準備程序筆錄第三頁稱：「（問：前審判決書（
    提示九十七年度選上更（一）字第一０號第十一頁第五行到
    第十八行，並且提示偵卷第一二六、一二七頁）記載，原審
    判決據已減刑，自白是你還是邱振順自白？）這是邱振順的
    證述，並非我的供述。」等語），是原審據以減輕其刑尚有
    誤會，一併敘明。
（二）被告丙○○部分：
    就事實欄三（一）所為之犯行，核係犯刑法第一百四十三條
    第一項之投票受賄罪、就事實欄三（三）所為之犯行，核係
    犯現行公職人員選舉罷免法第九十九條第一項之對於有投票
    權之人交付賄賂而約其為投票權一定之行使罪。被告丙○○
    與被告乙○○、甲○○、邱振順、陳雪芬、張天成、蔡玉美
    、楊和妹、楊黃月霞等人就事實欄三（三）所示之犯行間，
    具有犯意之聯絡與行為分擔，應依修正前刑法第二十八條之
    規定，論以共同正犯。被告丙○○雖有持續多次如事實欄三
    （三）交付賄賂之行為，惟依據前揭說明，此乃屬於「集合
    犯」之犯罪，尚不得論以連續犯，起訴書及補充理由書認被
    告丙○○應論以連續犯，以及被告丙○○另涉犯預備行賄罪
    、幫助對有投票權人交付賄賂罪云云，均有未洽，併予敘明
    。再被告丙○○所犯上開投票受賄罪及公職人員選舉罷免法
    第九十九條第一項之對於有投票權之人交付賄賂而約其為投
    票權一定之行使罪，乃一行為觸犯數罪名，為想像競合犯，
    應從一重論以對於有投票權之人交付賄賂而約其為投票權一
    定之行使罪。末查被告丙○○前曾因賭博案件，由臺灣板橋
    地方法院於九十三年六月三十日以九十三年度簡字第二０五
    八號刑事簡易判決判處有期徒刑三月，如易科罰金以銀元三
    百元折算一日，而於九十三年八月二十七日易科罰金執行完
    畢等情，此據被告丙○○供明在卷，並有被告丙○○臺灣板
    橋地方法院檢察署刑案資料查註紀錄表及臺灣高等法院被告
    全國前案紀錄表各一份在卷可稽，被告丙○○於前揭有期徒
    刑執行完畢後，五年以內再犯本案有期徒刑之本罪，應依修
    正刑法第四十七條第一項規定論以累犯，並加重其刑。又被
    告丙○○所犯投票行賄罪之法定最低刑為有期徒刑三年，因
    其貪圖每票五百元賄賂之小利以及與甲○○相識之緣故，偶
    起貪念致罹刑章，其因本身收取之投票賄賂僅二千元，轉交
    投票賄賂與其他人部分，並未再收取其他報酬，自行接洽並
    交付賄賂之對象僅二人，對社會選風破壞之程度較屬輕微，
    情輕法重，客觀上足以引起一般之同情，犯罪之情狀堪予憫
    恕，惟被告丙○○於警詢及偵查中皆否認犯行而不符合公職
    人員選舉罷免法第九十九條第五項前段減刑之規定，惟被告
    丙○○於原審及本院前審、此次審理中皆已坦承犯行，悔已
    悔悟，雖科以法定刑之最低刑度猶屬過重，爰依刑法第五十
    九條之規定酌量減輕其刑，並先加重後減輕之。
丁、原審據以論罪科刑，固非無據，惟查：
（一）被告乙○○部分：１、就事實欄三（二）所示之蔡玉美部
      分，因蔡玉美並未設籍於興南里，自非有投票權之人，是
      就事實欄三（二）被告乙○○所為之犯行，應係犯現行公
      職人員選舉罷免法第九十九條第一項之對於有投票權之人
      行求賄賂而約其為投票權一定之行使罪，另就事實欄三（
      二）所示之楊和妹、楊黃月霞部分，則係起訴效力所及，
      原審竟未併予審究，均有未洽；２、就附表二所示部分，
      不能證明被告乙○○有此部分之對於有投票權之人交付賄
      賂而約其為投票權一定行使之犯行，詳如後述，原審併予
      認定有附表二所示之犯行，亦有未洽；３、被告乙○○未
      於偵查中自白犯行，詳如前述，原審以共犯邱振順於偵查
      中之自白，認定係被告乙○○於偵查中之自白，並依修正
      前公職人員選舉罷免法第九十條之一第五項前段之規定，
      予以減輕其刑，尚有未當；４、本件共犯甲○○就附表一
      所示未發放之款項計六萬七千五百元，係被告乙○○預備
      交付之賄賂，原審漏未諭知沒收，而供共同正犯犯罪之財
      物為現金時，因共同正犯應就全部犯罪結果負其責任，而
      應合併計算，但為避免執行時發生重複沒收、抵償之情形
      ，故各共同正犯之間係採連帶沒收主義，於裁判時應諭知
      或說明被告共同犯罪所得之財物應與其他共同正犯連帶沒
      收之，不得就全體共同正犯之總所得，對各該共同正犯分
      別重複執行沒收，是原審判決亦未就預備行賄之款項併予
      諭知與共同正犯連帶沒收，均尚未當；５、被告乙○○行
      為後，公職人員選舉罷免法修正，原審未及說明適用，亦
      有未合。
（二）被告丙○○部分：１、被告丙○○前曾因賭博案件，由臺
      灣板橋地方法院於九十三年六月三十日以九十三年度簡字
      第二０五八號刑事簡易判決判處有期徒刑三月，如易科罰
      金以銀元三百元折算一日，而於九十三年八月二十七日易
      科罰金執行完畢等情，詳前述述，原判決未論以累犯，已
      有未洽；２、就附表二所示檢察官起訴被告丙○○對有投
      票權之湛桂春及其家人共三票總計一千五百元之部分，不
      能證明被告丙○○有此部分之對於有投票權之人交付賄賂
      而約其為投票權一定行使之犯行，詳如後述，原審併予認
      定，亦有未洽；３、本件共犯甲○○就附表一所示未發放
      之款項計六萬七千五百元，亦應係被告丙○○預備交付之
      賄賂，原審漏未諭知沒收，而供共同正犯犯罪之財物為現
      金時，因共同正犯應就全部犯罪結果負其責任，而應合併
      計算，但為避免執行時發生重複沒收、抵償之情形，故各
      共同正犯之間係採連帶沒收主義，於裁判時應諭知或說明
      被告共同犯罪所得之財物應與其他共同正犯連帶沒收之，
      不得就全體共同正犯之總所得，對各該共同正犯分別重複
      執行沒收，是原審判決亦未就預備行賄之款項併予諭知與
      共同正犯連帶沒收，均尚未當；４、被告丙○○行為後，
      公職人員選舉罷免法修正，原審未及說明適用，亦有未合
      。
（三）被告乙○○上訴仍執詞否認有上開共同行賄之犯行，雖無
      理由，及被告丙○○上訴意旨以原審量刑過重，亦無足採
      ，惟原判決既有前揭可議之處，仍屬無可維持，自應由本
      院將原判決關於被告乙○○、被告丙○○部分撤銷改判。
      爰審酌選舉制度乃落實民主政治之選舉制度乃落實民主政
      治之最直接方式，透過選民以評斷候選人之才德、品行、
      學識、操守、政見而達到選賢與能之目的，其攸關國家政
      治發展之良窳、法律之興廢、公務員之進退，影響國家根
      基及人民權利至深且鉅，而賄選為敗壞選風之主要根源，
      金錢介入選舉將嚴重戕害民主政治之根基，被告乙○○為
      求得以順利當選里長，竟對有投票權人交付賄賂之行為，
      影響有投票權人自由行使其投票權之意思，敗壞選風，助
      長賄選，腐蝕民主法治根基，導致民主政治無法落實建立
      、交付賄賂之次數、人數、行賄之金額，暨被告丙○○貪
      圖賄款之小利，對有投票權之人交付賄賂之行為，影響有
      投票權人自由行使其投票權之意思，敗壞選風，助長賄選
      ，腐蝕民主法治根基，惟於原審及本院均表示認罪之態度
      等一切情狀，各量處被告乙○○有期徒刑三年二月、被告
      丙○○有期徒刑一年七月，並各依現行公職人員選舉罷免
      法第一百十三條第三項之規定，各宣告褫奪公權三年、二
      年，至檢察官雖未對被告丙○○部分提出上訴，惟被告丙○○為累犯，原判決未予以論究，適用法條不當而撤銷原
      判決，本院自得科處較重之刑；又因被告丙○○為累犯，
      雖其年事雖已高然不符緩刑之要件，併此敘明
戊、沒收部分：
（一）扣案自共犯甲○○住處查扣之「臺北縣第十五屆縣長、第
      八屆市長、第十六屆縣議員第０四六三投票所（中和市興
      南里）選舉人名冊」一本、甲○○自行書寫行賄名冊六張
      ，以其係共犯甲○○所有供被告乙○○、丙○○共同犯本
      罪所用之物，應依刑法第三十八條第一項第二款之規定宣
      告沒收。
（二）按「共同正犯因投票賄選罪而預備用以交付之賄賂為現金
      時，因共同正犯應就全部犯罪結果負其責任，而合併計算
      預備用以交付之賄賂，且於沒收時，為避免執行時發生重
      複沒收之情形，故各共同正犯之間係採連帶沒收主義，於
      裁判時應諭知被告共同預備用以交付之賄賂應與其他共同
      正犯連帶沒收之。」（詳最高法院九十六年度台上字第三
      八二一號判決意旨、九十八年度台上字第二四六八號、第
      五六四二號判決意旨），故：
  １、扣案自共犯陳雪芬住處查獲之現金十三萬四千四百元，其
      中十萬元為邱振順替乙○○預備賄選買票經費二十萬元中
      交付予甲○○十萬元外之餘款之事實，此據共犯陳雪芬供
      明在卷（詳選他字第二三八號卷第一０五頁稱：「（問：
      邱振順當天給你二十萬元，你交給甲○○十萬元，另外十
      萬元在何處？）另外十萬元，我先放在我住處，今天被查
      扣到十三萬多，其中的十萬元就是賄款，其餘的是我自己
      的錢。」等語），上開十萬元既係預備交付之賄賂，自應
      依現行公職人員選舉罷免法第九十九條第三項之規定諭知
      各共犯間連帶沒收。
  ２、又按「公職人員選舉罷免法第九十條之一第三項規定：預
      備或用以行求期約或交付之賄賂，不問屬於犯人與否，沒
      收之，係刑法第三十八條第一項第二款、第三項但書之特
      別規定，採義務沒收主義，故苟能證明係預備或用以行求
      期約或交付之賄賂，不問屬於犯人與否，均應宣告沒收，
      不以當場搜獲扣押者為限。原判決以上訴人等預備或用以
      行求期約或交付之賄賂，均未扣案，故不予宣告沒收，亦
      有不適用法則之違誤。」（詳最高法院八十五年度台上字
      第五六三五號、八十七年度台上字第四二一０號、九十七
      年度台上字第六二八九號、九十八年度台上字第四七四五
      號判決意旨），是未扣案預備交付之賄賂如附表一所示未
      發放之款項六萬七千五百元，亦應依現行公職人員選舉罷
      免法第九十九條第三項之規定諭知各共犯間連帶沒收。
（四）另按「公職人員選舉罷免法第九十條之一第三項固規定預
      備或用以行求期約或交付之賄賂，不問屬於犯人與否，沒
      收之。但如其賄賂已交付與有投票權之人收受，因收受者
      係犯刑法第一百四十三條第一項之投票受賄罪，其收受之
      賄賂應依同法條第二項之規定沒收之，如全部或一部不能
      沒收時，追徵其價額。故犯投票行賄罪者，其已交付之賄
      賂，自應依刑法第一百四十三條第二項之規定，於其對向
      共犯所犯投票受賄罪之從刑宣告追徵、沒收，不得再依上
      開規定沒收。其對向共犯所犯刑法第一百四十三條第一項
      之投票受賄罪，倘經檢察官依刑事訴訟法第二百五十三條
      規定，為職權不起訴處分；或依同法第二百五十三條之一
      規定，為緩起訴處分，上揭已交付予對向共犯之賄賂，亦
      應由檢察官依同法第二百五十九條之一規定，聲請法院對
      該對向共犯宣告沒收，仍不得依公職人員選舉罷免法第九
      十條之一第三項規定，對犯投票行賄罪或預備犯投票行賄
      罪之被告宣告沒收。」（詳最高法院九十五年度台上字第
      二四０七號、九十六年度台上字第六一五號判決意旨）。
      故被告丙○○所犯有投票權收受賄賂犯行之賄款二千元，
      應依刑法第一百四十三條第二項規定沒收，如全部或一部
      不能沒收，則追徵其價額。至共犯甲○○已自行交付或由
      張天成、被告丙○○已交付選民之賄賂，因各該收受賄賂
      者均另犯刑法第一百四十三條第一項之投票受賄罪，其等
      收受之賄賂應依同法條第二項之規定沒收，自不得再依現
      行公職人員選舉罷免法第九十九條第三項規定，於本案被
      告項下為沒收之諭知。
（五）其餘扣案物品尚難認係供犯本件犯罪所用之物，因非違禁
      物，均不為沒收之宣告。
己、不另為無罪之諭知部分：
一、公訴意旨另略以：被告乙○○係第十八屆臺北縣中和市興南
    里里長候選人，邱振順、陳雪芬為被告乙○○之友人，甲○○為陳雪芬之友人，張天成、被告丙○○則為甲○○之友人
    。被告乙○○為期順利當選里長，竟思以交付賄款予有投票
    權人，而約其投票予被告乙○○本人之買票賄選方式以增加
    選票，並與有共同犯意聯絡之邱振順、陳雪芬，商議由邱振
    順出借賄選經費，陳雪芬另謀行賄有投票權之人之管道，於
    九十五年五月下旬某日晚間，被告乙○○前往臺北縣中和市
    ○○街四一八巷二十二弄六號邱振順住處，邱振順表示已籌
    集二十萬元可作為被告乙○○賄選買票之經費，並即邀約陳
    雪芬前來其住處收取該筆預備用於買票行賄之賄款，乙○○
    之助選員即陳雪芬之夫婿翁銘杉唯恐有所差池，陪同陳雪芬
    前往邱振順之住處，邱振順則當場將欲借予被告乙○○之二
    十萬元買票經費交由陳雪芬收執，並告以陳雪芬：「用這些
    錢去替乙○○買票」等語，翁銘杉再送陳雪芬攜賄款回家。
    陳雪芬於收下該二十萬元後，旋於數日後在臺北縣中和市○○街八十六號五樓住處，將其中十萬元交予有共同犯意聯絡
    之甲○○，因甲○○擔任清潔工作，與興南里里民熟識，取
    得十萬元買票經費後，除對附表一所示之有投票權之人交付
    賄賂而約其為投票權一定之行使外，另對如附表二所示之有
    投票權之人交付賄賂而約其為投票權一定之行使，因認被告
    乙○○、被告丙○○就附表二所示之犯行，另涉犯修正前公
    職人員選舉罷免法第九十條之一第一項之對於有投票權之人
    交付賄賂而約其為投票權一定之行使罪嫌，並與前揭本院認
    定有罪之部分，具有刑法修正前連續犯之裁判上一罪之關係
    等語。
二、按犯罪事實應依證據認定之，無證據不得認定犯罪事實；不
    能證明被告犯罪者，應諭知無罪之判決，刑事訴訟法第一百
    五十四條第二項及第三百零一條第一項，分別定有明文。次
    按認定不利於被告之事實，須依積極證據，苟積極證據不足
    為不利於被告事實之認定時，即應為有利於被告之認定，更
    不必有何有利之證據；又事實之認定，應憑證據，如未能發
    現相當證據，或證據不足以證明，自不能以推測或擬制之方
    法，以為裁判基礎；被告否認犯罪事實所持之辯解，縱屬不
    能成立，仍非有積極證據足以證明其犯罪行為，不能遽為有
    罪之認定。而刑事訴訟法上所謂認定犯罪事實之積極證據，
    係指適合於被告犯罪事實之認定之積極證據而言，雖不以直
    接證據為限，間接證據亦包括在內；然而無論直接或間接證
    據，其為訴訟上之證明，須於通常一般之人均不致有所懷疑
    ，而得確信其為真實之程度者，始得據為有罪之認定，倘其
    證明尚未達到此一程度，而有合理之懷疑存在時，致使無從
    形成有罪之確信，根據「罪證有疑，利於被告」之證據法則
    ，即不得遽為不利被告之認定（詳最高法院三十年上字第八
    一六號、二十九年上字第三一０五號、三十年上字第一八三
    一號、四十年台上字第八六號及七十六年台上字第四九八六
    號判例意旨參照）。
三、經查：
（一）林美玉家中僅三票而非六票，且甲○○僅交付一千五百元
      予林美玉之事實，業據林美玉於警詢時證述（詳選他字第
      二三八號卷第三四一至三四三頁）及偵查中結證（詳選他
      字第二三八號卷第三六０頁）在卷，並有林美玉戶籍資料
      在卷可稽，足證檢察官起訴交付林美玉六票共三千元尚與
      事實不符。
（二）檢察官起訴共犯甲○○交付五百元賄款予莊甜，惟依原審
      法院九十五年度選易字第一號判決內容認定莊甜並未收受
      賄賂，因而為無罪之判決，嗣並經本院以九十五年度選上
      易字第六號判決駁回檢察官之上訴而確定，有前揭原審法
      院九十五年度選易字第一號判決及本院以九十五年度選上
      易字第六號判決附卷可稽，是自難認共犯甲○○就莊甜部
      分亦犯有交付賄賂而約其為投票權一定之行使罪。
（三）檢察官起訴共犯甲○○交付共十票五千元之賄款予詹蕭春
      ，惟依原審法院九十五年度選易字第一號判決內容認定詹
      蕭春完亦未收受賄賂，因而為無罪之判決，嗣並經本院以
      九十五年度選上易字第六號判決駁回檢察官之上訴而確定
      ，有前揭原審法院九十五年度選易字第一號判決及本院以
      九十五年度選上易字第六號判決附卷可稽，是自難認共犯
      甲○○就詹蕭春完部分亦犯有交付賄賂而約其為投票權一
      定之行使罪。
（四）檢察官起訴共犯甲○○交付共四票之賄款二千元予黃玉珍
      ，惟依本院以九十五年度選上易字第六號判決認定黃玉珍
      並未收受賄賂因而判決無罪，有本院以九十五年度選上易
      字第六號判決附卷可稽，是自難認共犯甲○○就黃玉珍部
      分亦犯有交付賄賂而約其為投票權一定之行使罪。
（五）檢察官起訴共犯甲○○委由被告丙○○交付湛桂春共三票
      一千五百元以資買票，無非以被告丙○○之自白為其惟一
      證據，惟按「被告或共犯之自白，不得作為有罪判決之唯
      一證據，仍應調查其他必要之證據，以察其是否與事實相
      符。」，刑事訴訟法第一百五十六條第二項定有明文，依
      證人湛桂春迭於警詢時（詳選他字第二三八號卷第四一０
      頁至第四一二頁）及偵查中（詳選他字第二三八號卷第四
      一六頁至第四一七頁）皆否認有由被告丙○○交付一千五
      百元，並稱家中三人皆未前去投票，被告丙○○亦未交付
      款項等語，另佐以檢察官就附表一及附表二所示之有投票
      權收受賄賂者皆予以偵辦，或為緩起訴處分，或提起公訴
      ，然僅就湛桂春部分未據簽分偵辦，是尚難徒憑被告丙○○自白有交付共三票一千五百元予湛桂春即遽以認定被告
      丙○○有對湛桂春部分亦犯有對於有投票權之人交付賄賂
      而約其為投票權一定之行使罪。
（六）檢察官起訴共犯甲○○委由詹蕭春交付完陸林春美共四票
      二千元以資買票，惟依原審法院九十五年度選易字第一號
      判決內容認定並無此部分之事實，因而為陸林春美無罪之
      判決，嗣並經本院以九十五年度選上易字第六號判決駁回
      檢察官之上訴而確定，有前揭原審法院九十五年度選易字
      第一號判決及本院以九十五年度選上易字第六號判決附卷
      可稽，是自難認共犯甲○○就陸林春美部分亦犯有交付賄
      賂而約其為投票權一定之行使罪。
  綜上所述，不能認定被告乙○○、被告丙○○有如附表二所示
  之對於有投票權之人交付賄賂而約其為投票權一定行使之犯行
  ，是如附表二所示之行為尚屬不能證明犯罪，惟因檢察官起訴
  意旨認附表二所示之犯行與本院認定有罪之如附表一所示之犯
  行，係屬刑法修正前連續犯之裁判上一罪之關係（實際則為「
  集合犯」之一罪關係，理由詳如前述），爰不另為無罪之諭知
  。
據上論斷，應依刑事訴訟法第三百六十九條第一項前段、第三百
六十四條、第二百九十九條第一項前段、第三百七十條但書，修
正後公職人員選舉罷免法第九十九條第一項、第三項、第一百十
三條第三項，刑法第二條第一項前段、第十一條前段、第一百四
十三條第一項、第二項、第三十八條第一項第二款、第五十五條
，修正前刑法第二十八條、第四十七條、第三十七條第二項，刑
法施行法第一條之一第一項、第二項前段，判決如主文。
本案經檢察官侯千姬到庭執行職務。
中    華    民    國    98    年    12    月    23    日
                  刑事第十八庭審判長法  官  吳鴻章
                                    法  官  周政達
                                    法  官  曾淑華
以上正本證明與原本無異。
如不服本判決，應於收受送達後10日內向本院提出上訴書狀，其
未敘述上訴之理由者並得於提起上訴後10日內向本院補提理由書
（均須按他造當事人之人數附繕本）「切勿逕送上級法院」。
                                    書記官  王增華
中    華    民    國    98    年    12    月    23    日
附表一：（單位：新臺幣）
┌──┬──────┬─────────┬────┬────┬──────┐
│編號│行        為│交付賄賂之對象    │有投票權│金    額│備        註│
│    │            │                  │人姓名  │        │            │
├──┼──────┼─────────┼────┼────┼──────┤
│一  │甲○○自行接│丙○○（共四票）  │丙○○  │二千元  │            │
│    │洽並交付賄賂│                  ├────┼────┤            │
│    │部分        │                  │黃俊川  │        │            │
│    │            │                  ├────┼────┤            │
│    │            │                  │黃木勝  │        │            │
│    │            │                  ├────┼────┤            │
│    │            │                  │黃惠娟  │        │            │
│    │            ├─────────┼────┼────┼──────┤
│    │            │黃呂錦治（共三票）│黃呂錦治│一千五百│            │
│    │            │                  │        │元      │            │
│    │            │                  ├────┼────┤            │
│    │            │                  │黃雅惠  │        │            │
│    │            │                  ├────┼────┤            │
│    │            │                  │黃奕福  │        │            │
│    │            ├─────────┼────┼────┼──────┤
│    │            │杜錦子（共一票）  │杜錦子  │五百元  │            │
│    │            ├─────────┼────┼────┼──────┤
│    │            │陳秀珍（共五票）  │陳秀珍  │二千五百│            │
│    │            │                  │        │元      │            │
│    │            │                  ├────┼────┤            │
│    │            │                  │黃國光  │        │            │
│    │            │                  ├────┼────┤            │
│    │            │                  │黃玉雯  │        │            │
│    │            │                  ├────┼────┤            │
│    │            │                  │黃玉芳  │        │            │
│    │            │                  ├────┼────┤            │
│    │            │                  │黃志揚  │        │            │
│    │            ├─────────┼────┼────┼──────┤
│    │            │池玉蘭（共四票）  │池玉蘭  │二千元  │            │
│    │            │                  ├────┼────┤            │
│    │            │                  │許文琴  │        │            │
│    │            │                  ├────┼────┤            │
│    │            │                  │許嘉慶  │        │            │
│    │            │                  ├────┼────┤            │
│    │            │                  │許正坤  │        │            │
│    │            ├─────────┼────┼────┼──────┤
│    │            │陳劉碧秀（共二票）│陳劉碧秀│一千元  │            │
│    │            │                  ├────┼────┤            │
│    │            │                  │陳文征  │        │            │
│    │            │                  │        │        │            │
│    │            ├─────────┼────┼────┼──────┤
│    │            │林美玉（共三票）  │林美玉  │一千五百│            │
│    │            │                  │        │元      │            │
│    │            │                  ├────┼────┤            │
│    │            │                  │林國亨  │        │            │
│    │            │                  ├────┼────┤            │
│    │            │                  │林怡君  │        │            │
│    │            ├─────────┼────┼────┼──────┤
│    │            │鍾美雲（共四票，起│鍾美雲  │一千五百│其中黃文志、│
│    │            │訴書誤載為三票）  │        │元      │黃鑫冬及鍾古│
│    │            │                  ├────┼────┤金中有二人共│
│    │            │                  │黃文志  │        │五百元      │
│    │            │                  ├────┼────┤            │
│    │            │                  │黃鑫冬  │        │            │
│    │            │                  ├────┼────┤            │
│    │            │                  │鍾古金  │        │            │
│    │            ├─────────┼────┼────┼──────┤
│    │            │楊清美（共四票）  │楊清美  │一千五百│其中康濟挺、│
│    │            │                  │        │元      │康振漢及康書│
│    │            │                  ├────┼────┤漢中有二人共│
│    │            │                  │康濟挺  │        │五百元      │
│    │            │                  ├────┼────┤            │
│    │            │                  │康振漢  │        │            │
│    │            │                  ├────┼────┤            │
│    │            │                  │康書漢  │        │            │
│    │            ├─────────┼────┼────┼──────┤
│    │            │區頌（共四票）    │區頌    │二千元  │            │
│    │            │                  ├────┼────┤            │
│    │            │                  │何麗英  │        │            │
│    │            │                  ├────┼────┤            │
│    │            │                  │區倩美  │        │            │
│    │            │                  ├────┼────┤            │
│    │            │                  │區秉德  │        │            │
│    │            ├─────────┼────┼────┼──────┤
│    │            │郭素枝（共三票）  │郭素枝  │一千五百│            │
│    │            │                  │        │元      │            │
│    │            │                  ├────┼────┤            │
│    │            │                  │鄭慧燕  │        │            │
│    │            │                  ├────┼────┤            │
│    │            │                  │鄭狄清  │        │            │
│    │            ├─────────┼────┼────┼──────┤
│    │            │張天成（共三票，起│張天成  │二千元  │依戶籍資料本│
│    │            │訴書誤載為四票）  ├────┼────┤戶有投票權之│
│    │            │                  │張秀卿  │        │人僅三人，惟│
│    │            │                  ├────┼────┤甲○○交付二│
│    │            │                  │張林寶珠│        │千元予張天成│
│    │            ├─────────┼────┼────┼──────┤
│    │            │蔡玉美（共三票）  │陳芋男  │一千五百│            │
│    │            │                  │        │元      │            │
│    │            │                  ├────┼────┤            │
│    │            │                  │蔡俊名  │        │            │
│    │            │                  ├────┼────┤            │
│    │            │                  │陳怡如  │        │            │
│    │            ├─────────┼────┼────┼──────┤
│    │            │楊和妹（共二票）  │謝富和  │一千元  │            │
│    │            │                  │        │        │            │
│    │            │                  ├────┼────┤            │
│    │            │                  │饒蓮祝  │        │            │
│    │            ├─────────┼────┼────┼──────┤
│    │            │楊黃月霞（共三票）│蔡長榮  │一千五百│            │
│    │            │                  │        │元      │            │
│    │            │                  ├────┼────┤            │
│    │            │                  │蔡葉鳳妹│        │            │
│    │            │                  ├────┼────┤            │
│    │            │                  │蔡秀梅  │        │            │
├──┼──────┼─────────┼────┼────┼──────┤
│二  │甲○○委由許│廖呂碧玉（共一票）│廖呂碧玉│五百元  │            │
│    │秀子接洽或交├─────────┼────┼────┼──────┤
│    │付賄賂部分  │黃惠壯（共二票）  │黃惠壯  │一千元  │            │
│    │            │                  ├────┼────┤            │
│    │            │                  │鍾泉勝  │        │            │
├──┼──────┼─────────┼────┼────┼──────┤
│三  │甲○○委由張│鄧順興（共三票）  │鄧順興  │一千五百│            │
│    │天成接洽並交│                  │        │元      │            │
│    │付賄賂部分  │                  ├────┼────┤            │
│    │            │                  │鄧盛光  │        │            │
│    │            │                  ├────┼────┤            │
│    │            │                  │孫明雪  │        │            │
│    │            ├─────────┼────┼────┼──────┤
│    │            │賴玉女（共四票）  │賴玉女  │二千元  │            │
│    │            │                  ├────┼────┤            │
│    │            │                  │曾現城  │        │            │
│    │            │                  ├────┼────┤            │
│    │            │                  │曾炤榮  │        │            │
│    │            │                  ├────┼────┤            │
│    │            │                  │曾舜娟  │        │            │
│    │            ├─────────┼────┼────┼──────┤
│    │            │張瓊華（共三票）  │張瓊華  │一千五百│林亞賢於九十│
│    │            │                  │        │元      │七年七月十七│
│    │            │                  ├────┼────┤日死亡      │
│    │            │                  │林亞賢  │        │            │
│    │            │                  ├────┼────┤            │
│    │            │                  │林亞慶  │        │            │
│    │            ├─────────┼────┼────┼──────┤
│    │            │游寶品（共一票，起│游寶品  │一千元  │依戶籍資料本│
│    │            │訴書誤載為二票）  │        │        │戶有投票權之│
│    │            │                  │        │        │人僅游寶品一│
│    │            │                  │        │        │人，惟張天成│
│    │            │                  │        │        │交付一千元予│
│    │            │                  │        │        │游寶品      │
│    │            ├─────────┼────┼────┼──────┤
│    │            │簡勝福（共三票）  │簡勝福  │一千五百│            │
│    │            │                  │        │元      │            │
│    │            │                  ├────┼────┤            │
│    │            │                  │簡麗文  │        │            │
│    │            │                  ├────┼────┤            │
│    │            │                  │游阿文  │        │            │
├──┼──────┼─────────┼────┼────┴──────┤
│    │            │合計：六十五票    │        │合計：三萬二千五百元，│
│    │            │                  │        │總計未發放之款項六萬七│
│    │            │                  │        │千五百元              │
│    │            │                  │        │                      │
│    │            │                  │        │                      │
└──┴──────┴─────────┴────┴───────────┘
附表二：（單位：新臺幣）
┌──┬──────┬─────────┬────┬────┐
│編號│行        為│交付賄賂之對象    │金    額│備    註│
├──┼──────┼─────────┼────┼────┤
│一  │甲○○自行接│林美玉（另外三票）│一千五百│        │
│    │洽並交付賄賂│                  │元      │        │
│    │部分        ├─────────┼────┼────┤
│    │            │莊甜（共一票）    │五百元  │        │
│    │            ├─────────┼────┼────┤
│    │            │黃玉珍（共四票）  │二千元  │        │
│    │            ├─────────┼────┼────┤
│    │            │詹蕭春完（共十票）│五千元  │        │
├──┼──────┼─────────┼────┼────┤
│二  │甲○○委由許│湛桂春（共三票）  │一千五百│        │
│    │秀子接洽或交│                  │元      │        │
│    │付賄賂部分  │                  │        │        │
├──┼──────┼─────────┼────┼────┤
│四  │甲○○委由詹│陸林春美（共四票）│二千元  │        │
│    │蕭春完接洽並│                  │        │        │
│    │交付賄賂部分│                  │        │        │
├──┼──────┼─────────┼────┴────┤
│    │            │合計：二十五票    │金額：一萬二千五百│
│    │            │                  │元                │
└──┴──────┴─────────┴─────────┘


司法院資訊處製作；財團法人民間司法改革基金會備份。
